臺灣桃園地方法院刑事裁定　　　　　　 100年度聲判字第27號
聲　請　人　黃志明
代　理　人　吳仲立律師
被　　　告　胡欣男
上列聲請人因告訴被告妨害名譽案件，不服臺灣高等法院檢察署
檢察長民國100年4月20日100年度上聲議字第2749號駁回再議之
處分（原不起訴處分案號：臺灣桃園地方法院檢察署99年度偵續
二字第7號），聲請交付審判，本院裁定如下：
    主  文
聲請駁回。
    理  由
一、按告訴人不服上級法院檢察署檢察長或檢察總長認再議為無
    理由予以駁回之處分者，得於接受處分書後10日內委任律師
    提出理由狀，向該管第一審法院聲請交付審判，倘法院認交
    付審判之聲請無理由者，應駁回之，刑事訴訟法第258條之1
    、第258條之3第2項前段分別定有明文。又前揭條文規定告
    訴人得向法院聲請交付審判，係新增對於「檢察官不起訴或
    緩起訴裁量權」制衡之一種外部監督機制，法院僅就檢察官
    所為不起訴或緩起訴之處分是否正確加以審查，以防止檢察
    機關濫權，依此立法精神，同法第258條之3第3項規定法院
    審查聲請交付審判案件時「得為必要之調查」，其調查證據
    之範圍自應以偵查中曾顯現之證據為限；而同法第260條對
    於不起訴處分已確定或緩起訴處分期滿未經撤銷者得再行起
    訴之規定，其立法理由說明該條所謂不起訴處分已確定者，
    包括「聲請法院交付審判復經駁回者」之情形在內，是前述
    「得為必要之調查」之調查證據範圍更應以偵查中曾顯現之
    證據為限，不得就告訴人新提出之證據再為調查，亦不得蒐
    集偵查卷以外之證據，否則，將與同法第260條規定之再行
    起訴制度混淆不清，亦將使法院兼任檢察官而有回復「糾問
    制度」之虞；且法院裁定交付審判，即如同檢察官提起公訴
    使案件進入審判程序，則法院裁定交付審判之前提必須偵查
    卷內所存證據已符合同法第251條第1項規定「足認被告有犯
    罪嫌疑」該等檢察官應提起公訴之情形，亦即該案件已經跨
    越起訴門檻，縱或法院對於檢察官所認定之基礎事實有不同
    判斷，但如該案件仍須另行蒐證偵查始能判斷應否交付審判
    者，因交付審判審查制度並無如同再議救濟制度得為發回原
    檢察官續行偵查之設計，法院仍應依同法第258條之3第2項
    前段規定，以聲請無理由裁定駁回，合先敘明。
二、本件聲請人即告訴人黃志明告訴被告胡欣男妨害名譽案件，
    前經臺灣桃園地方法院檢察署檢察官於民國100年2月14日以
    99年度偵續二字第7號為不起訴處分，聲請人不服聲請再議
    ，嗣經臺灣高等法院檢察署檢察長於100年4月20日以100年
    度上聲議字第2749號處分書認再議之聲請為無理由而駁回，
    聲請人於100年4月28日收受該處分書後10日內之100年5月5
    日委任律師改向本院聲請交付審判，凡此上情各有前開原不
    起訴處分書、駁回再議之處分書、送達證書及刑事交付審判
    聲請狀上蓋本院收狀戳在卷可稽，足認聲請人係於法定期間
    內委任律師聲請交付審判無疑。
三、聲請交付審判意旨略以：被告為中國時報之記者，於96年8
    月27日，在桃園縣中壢市○○路某處李宏文律師事務所內，
    透過友人介紹採訪江芓凝，江芓凝乃向被告陳稱曾與告訴人
    之糾紛，諸如「江芓凝產下愛的結晶後，告訴人卻翻臉不認
    。」「江芓凝大腹便便，還隨告訴人參加朋友聚會，告訴人
    也對外介紹這位『老婆』。」「告訴人更進一步告訴江芓凝
    『為讓你日後和寶寶生活無虞，我將一棟房子過戶給你，不
    過避免將來你前夫小孩來爭財產，你先簽800萬本票保證。
    』」「告訴人有一定財富，為何『設局』騙財騙色？」「自
    始至終，告訴人都用江芓凝名義出資放貸，江芓凝被設計。
    」「告訴人之妻默認『一夫二妻』之事。」「告訴人之妻心
    知江芓凝產下女嬰，並未控告江芓凝通姦、妨害家庭，默認
    丈夫小老婆在家進出自如。」等不實情事，江芓凝並提供偕
    與告訴人全家出遊之照片以取信於被告，然被告明知告訴人
    非屬公眾人物、告訴人與江芓凝間之感情債務糾葛僅為私德
    問題無關公共利益，基於妨害名譽之犯意，竟將前述採訪結
    果撰寫成稿隨同照片併交報社編輯，於96年8月28日，中國
    時報以「一夫二妻情難枕、為錢打官司」、「齊人福非福、
    得扛風流債」標題而將前述不實內容刊載登於該報桃園地區
    社會新聞版，使不特定公眾得以共見共聞足以毀損告訴人名
    譽之事，因認被告涉有刑法第310條第2項加重毀謗罪嫌，不
    料檢察官屢為不起訴處分，現經聲請再議仍遭駁回，但原不
    起訴處分書、駁回再議之處分書殊有下述可議之處，始特聲
    請交付審判—
  (一)按行為人雖不能證明言論內容為真實，但依其所提證據資料
    ，認行為人有相當理由確信其為真實者，倘無證據足證行為
    人係出於惡意之情況，即應推定其係以善意為之，不能以誹
    謗罪責相繩，雖有司法院釋字第509號解釋可參，並為刑法
    第311條不罰事項之前提要件，然前揭解釋所闡釋者，為行
    為人應有相當查證過程、合理理由確信所發表之言論內容為
    真實，方符合善意之推斷，若新聞媒體發表言論時，於報導
    前未經查證、復未盡平衡報導之責、內容與真相又有差異，
    乃明知為不實之確定故意或出諸不論真實與否之未必故意，
    均負刑法上誹謗刑責，而刑法第311條規定之阻卻構成要件
    事由，係以善意發表言論為要件，所謂善意係指就足以毀損
    他人名譽之具體事實至少須具合理之懷疑，如未合理查證消
    息來源之真實卻逕將之公諸於電子媒體加以指摘，此種輕率
    、疏忽之態度當具實質惡意，觀諸被告身為專業之媒體工作
    者，縱使報導內容出自江芓凝所陳述之詞，惟涉聲請人之隱
    私且足以貶抑聲請人及配偶於社會上之人格評價致使名譽受
    損，甚至影響聲請人之子女成長心路，被告未盡查證之責逕
    為報導，須負刑法上誹謗罪責。
  (二)被告撰寫之報導係刊登於96年8月28日中國時報之版面，而
    聲請人與江芓凝因此事件爆發才真正決裂，聲請人另行告訴
    江芓凝疑涉刑法背信、侵占、詐欺、損害債權及毀損等罪嫌
    均在前開新聞報導之後，原檢察官倒果為因以各告訴案件做
    為被告並非憑空捏造杜撰不實之事，顯有違誤；況聲請人固
    不否認接獲被告之電話訪問，但誤認為詐騙集團之來電未加
    理會，之後被告未曾訪問聲請人，是被告所稱有向聲請人查
    證一節已與實情不符，原檢察官徒憑聲請人接獲被告電話詢
    問一事率認被告曾加查證，自有應受調查之證據未予調查之
    違法；至於原不起訴處分書援引學者見解泛認相關新聞雖涉
    隱私卻非全然無關公益，然原檢察官所認定之時間先後錯亂
    ，被告復與江芓凝互為偽證以求脫罪，原檢察官以江芓凝迴
    護被告之詞遽為有利於被告之判斷，所為認事用法自有違誤
    。
  (三)承上，原不起訴處分、駁回再議之處分皆有未能依法調查證
    據及認定事實不憑證據等缺失，依法聲請交付審判云云。
四、案經本院審查判斷：
  (一)按犯罪事實應依證據認定之，無證據不得認定犯罪事實，不
    能證明被告犯罪者，應諭知無罪之判決，刑事訟訴法第154
    條第2項、第301條第1項分別定有明文。次按認定不利於被
    告之事實，須依積極證據，苟積極證據不足為不利於被告事
    實之認定時，即應為有利於被告之認定，更不必有何有利之
    證據；又事實之認定應憑證據，如未能發現相當之證據或證
    據不足以證明，自不能以推測或擬制之方法作為裁判之基礎
    ；且認定犯罪事實所憑之證據，雖不以直接證據為限，間接
    證據亦包括在內，然而無論直接或間接證據，其為訴訟上之
    證明，須於通常一般之人均不致有所懷疑而得確信其為真實
    之程度者，始得據為有罪之認定，倘其證明尚未達到此一程
    度存有合理之懷疑存在時，事實審法院復就其心證上理由予
    以闡述敘明如何無從為有罪之確信因而為無罪之判決，尚不
    得任意指為違法（最高法院30年上字第816號、40年台上字
    第86號、76年台上字第4986號判例意旨參照）。再按言論自
    由為人民之基本權利，憲法第11條明文保障，國家便應給予
    最大限度之維護，俾利實現自我、溝通意見、追求真理及監
    督各種政治或社會活動之功能得以發揮，惟為兼顧對個人名
    譽、隱私及公共利益之保護，法律尚非不得對言論自由依其
    傳播方式為合理之限制，刑法第310條第1項及第2項針對以
    言詞或文字、圖畫而誹謗他人名譽者之誹謗罪規定，係為保
    護個人法益而設，以防止妨礙他人之自由權利，符合憲法第
    23條規定之意旨，至同條第3項前段以對誹謗之事能證明其
    為真實者不罰之規定，則係針對言論內容與事實相符者之保
    障，藉以限定刑罰權之範圍，非謂指摘或傳述誹謗事項之行
    為人必須自行證明其言論內容確屬真實始能免於刑責，惟行
    為人雖不能證明言論內容為真實，但依其所提證據資料，認
    為行為人有相當理由確信其為真實者，即不能以誹謗罪之刑
    責相繩，亦不得以此項規定免除檢察官或自訴人於訴訟程序
    中依法應負行為人故意毀損他人名譽之舉證責任、法院發現
    其為真實之義務，又刑法第311條規定「以善意發表言論，
    而有左列情形之一者，不罰：1.因自衛、自辯或保護合法之
    利益者。2.公務員因職務而報告者。3.對於可受公評之事，
    而為適當之評論者。4.對於中央及地方之會議或法院或公眾
    集會之記事，而為適當之載述者。」係法律就誹謗罪特設之
    阻卻違法事由，目的即在維護善意發表意見之自由，不生牴
    觸憲法問題（司法院釋字第509號解釋文及解釋理由書意旨
    參照）。是以，行為人就其發表非涉及私德而與公共利益有
    關之言論所憑之證據資料，至少應有相當理由確信其為真實
    ，即主觀上應有確信「所指摘或傳述之事為真實」之認識，
    倘行為人主觀上無對其「所指摘或傳述之事為不實」之認識
    ，即不成立誹謗罪，惟若無相當理由確信為真實，僅憑一己
    之見逕予杜撰、揣測、誇大甚或以情緒化之謾罵字眼在公共
    場合為不實之陳述，達於誹謗他人名譽之程度，即非不得以
    誹謗罪相繩，此與美國憲法上所發展出之「真正惡意原則」
    大致相當，所謂「真正惡意原則」乃指發表言論者於發表言
    論時明知所言非真實，或因過於輕率疏忽而未探究所言是否
    為真實，則此種不實內容之言論即須受法律制裁。準此，是
    否成立誹謗罪，首須探究者即為行為人主觀上有無相當理由
    確信其所指摘或傳述之事為真實之誹謗故意。
  (二)經查，以刊載之新聞內容觀之，被告所為報導雖係描述聲請
    人與江芓凝婚外情及金錢糾紛之始末，但於文中已強調內容
    僅為江芓凝單方面之陳述，甚且記載聲請人堅稱「兩人因業
    務認識，始終維持客戶關係，更遑論夫妻、生子等說法。」
    「現交由司法途徑解決，不願多談。」等語，是被告係立於
    第三人之立場加以轉述並為平衡報導，此有該份新聞內容影
    本可憑，被告於報導前既曾踐行必要查證及平衡報導之責，
    又該報導內容亦非無中生有，揆諸上揭釋字509號解釋意旨
    ，被告所為之報導難認有何誹謗之故意，而該報導標題固與
    該報導內容略呈差異，不過藉以吸引讀者關注，該等標題用
    語與編輯尚非撰稿記者所得掌控，況該報導內容未曾提及聲
    請人及其配偶之姓名，照片所附說明文字咸非被告所為，則
    有中國時報文化事業股份有限公司99年7月16日中公法字第
    990139號函可佐，益徵被告全無誹謗之犯意，再者檢視聲請
    人自陳曾經接獲被告之查證電話但僅自己誤為詐騙集團之來
    電等語，既係聲請人自行誤認未為回應，要難推認被告存有
    不加查證之輕率心態，無由反令被告擔負誹謗罪責，其就上
    述報導之事已有相當理由確信為真，進而撰寫上述報導自非
    虛妄或出於明知為不實、或因輕率疏忽而不知真偽等情，當
    不能以加重誹謗罪相繩。
五、綜上所述，原不起訴及駁回再議之處分書俱認被告被指涉犯
    加重誹謗罪之犯罪嫌疑不足，論證各節核與卷內所附事證委
    無不合之處，故原檢察官及臺灣高等法院檢察署檢察長迭就
    被告所涉案件予以不起訴之處分及駁回再議之處分於法要無
    扞格抵觸。聲請意旨仍執前詞，攻訐上揭處分指摘違法甚而
    請求審判，為無理由，應予駁回。
據上論斷，應依刑事訴訟法第258條之3第2項前段，裁定如主文
。
中    華    民    國   100    年    12    月    30    日
                  刑事第一庭  審判長法  官  謝順輝
                                    法  官  林虹翔
                                    法  官  俞力華
以上正本證明與原本無異。
不得抗告。
                                    書記官  資念婷
中    華    民    國   101    年    1     月    3     日